臺灣高等法院臺中分院刑事判決　　　　　　　　　九十二年度上易字第一二九八號
　　上　訴　人
　　即　被　告　戊○○
　　選任辯護人　林春榮
右上訴人因詐欺案件，不服臺灣彰化地方法院九十一年度易字第七六三號中華民國九
十二年五月三十日第一審判決（起訴案號：臺灣彰化地方法院檢察署九十年度偵緝字
第一五八號），提起上訴，本院判決如左：
      主  文
原判決撤銷。
戊○○無罪。
      理  由
一公訴意旨略以：被告戊○○與丙○○（另案通緝中）基於共同意圖為自己不法所
    有之概括犯意，於民國八十五年六月間，由丙○○向己○○、周欣憓佯稱合資辦
    理彰化縣員林鎮「公十」自辦市地重劃，以周欣憓所經營之錦衛建設有限公司（
    下稱錦衛公司）名義辦理該地之重劃開發，並向己○○、周欣憓夫妻二人募集資
    金，約定重劃完成後可依投資比例分配百分之三十之抵費地利益，致己○○、周
    欣憓陷於錯誤，自八十五年九月四日至同年十一月十三日止，分別將投資土地開
    發款項新台幣（下同）一千萬元、二百八十六萬元、五百萬元、一百五十萬元，
    總計一千九百三十六萬元，陸續匯入戊○○於合作金庫員林分行帳號00000
    00000000號帳戶內，並經戊○○介紹與地主賴炳煌等人簽約。而己○○
    、周欣憓為購買土地成為重劃委員會委員，並將上開投資款中之六百萬元交付予
    地主曾清根，作為購地費用支出。而戊○○、丙○○復承續上開概括犯意，另邀
    華福建設股份有限公司負責人丁○○出資辦理「公十」市地自辦重劃及房屋興建
    ，並對外佯稱丙○○係實際負責處理「公十」土地開發案之人，致丁○○陷於錯
    誤，於八十六年一月三十日與錦衛公司周欣憓在友人甲○○住處簽訂土地合建契
    約，戊○○亦偕同在場，丁○○乃於同年月三十一日交付一百萬元及二千九百萬
    元支票予周欣憓、丙○○，由丙○○存入戊○○之妻江麗香帳戶，再將其中二千
    四百萬元轉入戊○○合作金庫員林分行帳戶中使用。嗣於八十六年九月間，己○○、周欣憓察覺有異，轉而寄發存證信函終止戊○○、丙○○二人繼續使用錦衛
    公司名義參與「公十」重劃開發案，戊○○竟另行成立統南開發建設有限公司（
    下稱統南公司），而與地主更換合約，將錦衛公司及己○○、周欣憓之權益排除
    在外，丙○○亦隨即逃匿無蹤，己○○、周欣憓至此始知受騙，因認被告涉有刑
    法第三百三十九條第一項之詐欺罪嫌云云。
二、按犯罪事實，應依證據認定之，無證據不得認定犯罪事實；不能證明被告犯罪或
    其行為不罰者，應諭知無罪之判決，刑事訴訟法第一百五十四條第二項、第三百
    零一條第一項分別定有明文。又事實之認定，應憑證據，如未能發現相當證據，
    或證據不足以證明，自不能以推測或擬制之方法，以為裁判基礎；另認定犯罪事
    實應依證據，為刑事訴訟法所明定，故被告否認犯罪事實所持之辯解，縱屬不能
    成立，仍非有積極證據足以證明其犯罪行為，不能遽為有罪之認定，最高法院四
    十年度臺上字第八六號及三十年度上字第一八三一號著有判例可資參照。公訴意
    旨認被告涉有詐欺罪嫌，係以：告訴人之指訴；告訴人周欣憓與曾清根間不
    動產買賣契約書、錦衛公司與賴炳煌委託擬訂細部計劃書、錦衛公司與張樁堂間
    土地合建契約、告訴人周欣憓分別匯入四筆金額及張樁堂出資其中二千四百萬元
    匯入被告合作金庫帳戶等書證；丙○○在甲○○住處邀張樁堂投資時，被告在
    現場，對丙○○詐欺一事難諉為不知等情為其論據。訊據被告戊○○堅決否認有
    詐欺犯行，辯稱：伊辦理「公十」土地重劃開發案時，因顧慮黑道及地方民意代
    表可能介入，才向位在台南之錦衛公司借用名義進行開發，雙方約定開發完成後
    ，錦衛公司可取得二百萬元之酬勞；惟告訴人己○○、周欣憓事後反悔，竟要求
    取得百分之三十之抵費地利益，伊無法接受才另行成立統南公司，繼續完成土地
    開發，實則告訴人並未出資參與「公十」案開發，與地主曾清根協商土地購買事
    宜均係由伊負責，購地款項亦為伊所支付，告訴人二人與丙○○之金錢糾紛均係
    源於「公九」土地開發案，與伊並無關聯，不容混為一談；至伊於合作金庫員林
    分行所開立之0000000000000號帳戶，係交由丙○○使用，告訴人
    匯入該帳戶之金錢全由丙○○提領，伊並無經手；而丁○○出資三千萬元部分，
    簽約時伊雖有在場，但不清楚丙○○所談何事，對於契約內容亦未詳閱，嗣丙○○將丁○○交付之本票存入伊妻江麗香帳戶，再將其中二千四百萬元轉入伊合作
    金庫帳戶，惟均遭丙○○提領一空，伊並未實際取得，又伊為支出「公十」案開
    發款項，另於八十七年八月二十五日與丁○○簽約，由伊將抵費地二百五十坪以
    四千五百萬元售予丁○○，更足見告訴人並無支付開發案任何費用等語。
三、本院查：
  (一)告訴人等指訴內容中，關於交付金錢究為參與「公九」重劃案或「公十」重劃案
    ，其目的究為參與重劃或重劃後土地之房屋合建等情，前後不一
  告訴人己○○於八十八年十一月三日調查站調查時，指稱：「丙○○、戊○○二
    人是藉彰化縣員林鎮『公九』『公十』變更為住宅區後，假藉開發該二筆土地自
    辦重劃名義，邀我共同投資重劃及興建房屋，共計向我詐騙八千二百萬元」「丙○○的弟弟張景森（原名張金厝）於八十五年四月十五日向我表示其兄丙○○在
    員林有塊地要找人合建，鼓煽我與丙○○合作，次日丙○○便約我一起前往丙○○家中（址設員林鎮大峰里大峰向一五五弄廿五號）與丙○○第一次見面會談，
    丙○○向我表示員林鎮『公九』（原體育場用地）業經彰化縣政府於八十五年四
    月十二日公告都市計劃第二次通盤檢討通過變更為住宅區，其已購得『公九』其
    中地政段五九九及六○○地號土地二塊共計一千三百餘坪，在辦理細部計劃及自
    辦重劃取得抵費地後，準備以其中一部分與人合資興建五十戶透天厝販賣，其因
    錢都花在購買該二筆土地，已無多餘資金辦理重劃及興建房屋所需之工程費，邀
    我出資共同開發，條件是由我負責房屋工程款，完成後以四六比，由我取得五十
    戶透天厝中之二十戶，此期間應由我先拿出五千萬元為合資押金，俟興建完成後
    以房屋抵押貸款歸還，同時將二十戶所有權辦理給我。談妥後丙○○乃於八十五
    年四月廿一日偕同其太太及戊○○首次前來我家中取款，當時丙○○介紹戊○○
    係其合夥人，該等先向我拿取現金三百萬元及付給張景森之介紹費五十萬元，共
    三百五十萬元，剩餘款丙○○及戊○○就陸續前來我家或要求我匯款到二人銀行
    帳戶，迄至八十五年十二月卅一日我共付給丙○○、戊○○五千二百萬元，多出
    之二百萬元係丙○○聲稱資金不足要求之增資。直到八十七年二月間我知悉地政
    段五九九及六○○地號二塊土地早為員林鎮『正造建設公司』（址設員林鎮○○
    路○段三○五號，負責人甲○○）購買並已辦理重劃開發，始知受騙被詐，迄今
    丙○○、戊○○均未將詐騙我的五千二百萬元歸還給我」「八十五年六月間丙○○又邀我合資開發員林『公十』其中三橋段一○二五地號等多筆土地（約八千餘
    坪）之重劃開發，言明由戊○○為土地介紹人，以我的錦衛建設公司名義申請重
    劃開發公司，俟開發完成後依投資比率均分抵費地。八十五年六月八日戊○○安
    排我與『公十』三橋段一○二五號等土地地主即賴炳煌共七、八人舉行重劃開發
    說明會後，由戊○○代表我與地主簽訂『委託擬定細部計劃及辦理市地重劃契約
    書』，時丙○○以其在員林比較方便為由，要求我將錦衛建設公司營業登記證、
    公司執照交由他保管，並委由他代刻公司及負責人之印章，以代辦一切手續，之
    後即未再將所有證件及印章歸還於我。此期間丙○○、戊○○向我表示，『公十
    』土地之重劃開發需向省政府及彰化縣政府相關部門打點，要我先拿三千萬元作
    為紅包及辦理重劃初期所需之費用，因我無現金，經丙○○介紹邀請員林鎮華福
    建設公司負責人丁○○以分取抵費地方式出資三千萬元，並在丙○○、戊○○安
    排下，於八十六年一月卅日委請高姓代書（甲○○妻舅）由戊○○草擬契約稿，
    在正造建設公司簽訂合建契約，此三千萬元則由丁○○逕交丙○○、戊○○二人
    。迄至八十六年十二月丙○○、戊○○利用我與『公十』三橋段一○二五號等筆
    地主簽約期限屆滿換約機會，在我不知情情況下，私下以戊○○所開設之『統南
    建設公司』名義與地主換約，非但將我的重劃開發權利移轉據為己有，且又將丁○○投資之三千萬元轉嫁給我，要求我必須歸還丁○○」「以上我實際支出之八
    千二百萬元中，經我親自參與支出的費用有，支付給『公九』地政段五九九、六
    ○○地號地主陳敏雄購地費一千三百八十六萬元；支付給『公十』三橋段一○二
    五地號土地地主曾清根購地費六百萬元；支付『公十』細部計劃顧問公司─全域
    工程顧問有限公司（址設台中市○○路二三八號五樓）三百廿四萬餘元，其餘款
    項丙○○、戊○○如何使用我則不知情，張、劉二人始終未能向我清楚交待」等
    語。
  再於檢察官八十九年度偵緝一五八號九十年六月四日、同年月二十一日偵查訊問
    時指稱：「（問：在調查局說有匯四筆匯款給戊○○？）答：那是為給戊○○介
    紹『公十』給的錢」「（提示卷內支票）誰叫你匯的？答：在九月五日丙○○要
    我們匯的，是公十案我買土地投資的錢，匯錢時戊○○及丙○○都在場，因為丙○○沒錢，叫我們買土地才能成為重劃委員會委員，也有給戊○○介紹費，我是
    向地主曾清根買的。這些費用丙○○及戊○○向我提起的，我是與丙○○工作，
    戊○○則是介紹人買土地」「（問：調查站筆錄你說公九部分戊○○亦為合夥人
    ，實在否？）答：因丙○○說戊○○也有持分，我們才這樣說，實際上戊○○並
    未與我們接觸。但是公九部分他們二人有一起去台南向我拿錢，我錢則是給丙○○。公十是戊○○做重劃主席主導」「公十部分簽好後，丙○○又說他沒資金，
    叫我先出資金，戊○○也都有在場，他是擔任介紹人，並未出錢，與地主接觸則
    是戊○○。因為我在南部，而由戊○○去辦，丙○○說他不方便出面，利益分配
    並未明訂於契約，但有說要給戊○○介紹費，結果我與地主的簽約書他們都未還
    給我，我要與地主續約，他們都說有在進行，不需換約。還把土地過戶到自己名
    下」「（問：為何找丁○○投資？）答：是丙○○找的，因為我資金不夠，才找
    他的，本來我與地主簽約，說是公十抵費地出來要給我們十二間，給丁○○三十
    間，但丁○○要提出三千萬來建設，比較像是合夥。這是在甲○○的建設公司簽
    的」「（問：公十部分投資多少？）答：之前的一千九百萬再加上後來在丁○○
    投資的三千萬票上背書」「（問：你匯給戊○○的一千九百萬是從五千萬部分匯
    的？）答：是的，我們向法院聲請支付命令都是針對丙○○的」「（問：共匯多
    少錢？）答：包含一千九百萬共五千二百萬，還有背書三千萬，那三千多萬我不
    知流向何處，因為丙○○要我相信他。其中有些款項是流向陳敏雄，是我答應給
    他買土地的」「（問：到底與丙○○有多少錢往來？）答：五千二百萬元」「（
    問：有否在借錢給丙○○時向他要票？）答：三千六百萬本票是丙○○開的，因
    為先前他向周欣憓陸續拿錢，他就綜合開一張三千三百萬的本票。三千三百萬是
    含在五千二百萬內的，我們事後要還丙○○三千三百萬的票，他說不用」等語。
  另於九十一年十一月廿八日、同年十一月二十日原審訊問時指稱：「是丙○○找
    我們的。公十的部分是丙○○說要以被告戊○○當介紹人，由我們公司來開發。
    因為我們與他們不熟，所以由丙○○處理，公十部分由他代表我們與地主簽約，
    我們也有跟著去地主賴炳煌那裡討論事情。他們與地主簽約的時候，是被告劉代
    表我們公司簽約的我們沒有去。我們有委託授權他們幫我們刻印公司的印章，等
    到要將印章要回來的時候他們不還給我們」「開發案就是要蓋房子，我們與地主
    五五平分，我們要負責建設，我們匯出一千九百多萬元。是要給他們處理事務及
    買地。因為我們要開發土地要有重劃委員會的資格，我們就向曾清根購買五十四
    坪土地，土地的價金也包含在價金內。當初說我們可以分得抵費地。是依照縣政
    府統計的結果為準。我們公十部分就匯這些」「是丙○○的弟弟介紹，後來是丙○○與我們接洽，我們本來是談論公九，因為金錢部分問題，他們要我出資金與
    我們公司開發分配，談論好的時候，我們已經有支付部分的金錢，後來是丙○○
    希望我們投入的資金有保障，就要我們拿錢投資公十部分，並且與地主在開發契
    約上簽名。我們總共匯出一千九百多萬元。是支付開發費用，並請顧問公司幫我
    們計算。我們因為要擔任重劃委員就向地主曾清根買了六百多萬元的地。一開始
    都是丙○○與我們接洽的。後來才由被告劉與我們接洽」「（問：公九、公十總
    共支付多少錢？）答：總共五千二百萬元。另外還以錦衛建設的名義向張借三千
    萬元」「（問：五千二百萬元的部分，丙○○是有簽發同額的本票給你？）答：
    有」「有匯款單，是要給被告的，我們總共匯入一千九百多萬元。是分多次匯入
    。當初匯入的時候有包括要給證人曾清根」「因時間已久，我們匯錢過去是要給
    公十的。丙○○說是要用到公十的。我們匯錢是要用到公十的，與公九無關」等
    語。
　　綜觀上開指訴內容：告訴人等上開供述內容中，關於交付金錢究為參與「公九」
    案或「公十」案，其目的究為參與重劃，以取得重劃後之土地或重劃後與相關等
    人為房屋合建等情，前後不一，實情如何顯需參酌其他事證認定。
  (二)告訴人等所交付五千二百萬元部分，係告訴人與丙○○就「公九」土地之合建案
    而支付之款項，與被告無涉
  (1)I告訴人己○○於八十八年十一月三日調查站調查時，指稱：「丙○○的弟弟張
    景森（原名張金厝）於八十五年四月十五日向我表示其兄丙○○在員林有塊地要
    找人合建，鼓煽我與丙○○合作，次日丙○○便約我一起前往丙○○家中與丙○○第一次見面會談，丙○○向我表示員林鎮『公九』（原體育場用地）業經彰化
    縣政府於八十五年四月十二日公告都市計劃第二次通盤檢討通過變更為住宅區，
    其已購得『公九』其中地政段五九九及六○○地號土地二塊共計一千三百餘坪，
    在辦理細部計劃及自辦重劃取得抵費地後，準備以其中一部分與人合資興建五十
    戶透天厝販賣，其因錢都花在購買該二筆土地，已無多餘資金辦理重劃及興建房
    屋所需之工程費，邀我出資共同開發，條件是由我負責房屋工程款，完成後以四
    六比，由我取得五十戶透天厝中之二十戶，此期間應由我先拿出五千萬元為合資
    押金，俟興建完成後以房屋抵押貸款歸還，同時將二十戶所有權辦理給我。．．
    」等語。II再於檢察官八十九年度偵緝一五八號九十年六月四日、同年月二十一
    日偵查訊問時指稱：「（提示卷內支票）誰叫你匯的？答：在九月五日丙○○要
    我們匯的，．．」「（問：調查站筆錄你說公九部分戊○○亦為合夥人，實在否
    ？）答：因丙○○說戊○○也有持分，我們才這樣說，實際上戊○○並未與我們
    接觸」「（問：你匯給戊○○的一千九百萬是從五千萬部分匯的？）答：是的，
    我們向法院聲請支付命令都是針對丙○○的」「（問：共匯多少錢？）答：包含
    一千九百萬共五千二百萬，還有背書三千萬，那三千多萬我不知流向何處，因為
    丙○○要我相信他。其中有些款項是流向陳敏雄，是我答應給他買土地的」「（
    問：到底與丙○○有多少錢往來？）答：五千二百萬元」「（問：有否在借錢給
    丙○○時向他要票？）答：三千六百萬本票是丙○○開的，因為先前他向周欣憓
    陸續拿錢，他就綜合開一張三千三百萬的本票。三千三百萬是含在五千二百萬內
    的，我們事後要還丙○○三千三百萬的票，他說不用」等語。III再於九十一年十
    一月廿八日、同年十一月二十日原審訊問時指稱：「是丙○○找我們的。．．」
    「開發案就是要蓋房子，我們與地主五五平分，我們要負責建設，我們匯出一千
    九百多萬元．．」等語。
  (2)參酌：I八十五年九月五日丙○○與告訴人己○○間訂立之「契約書」（偵緝卷
    三十二、卅三頁）載明：由丙○○提供員林鎮地○段五九九、六００地號土地，
    不得低於五十戶透天屋，告訴人提供所需全部資金及技術。丙○○分得百分之六
    十，告訴人分得百分之四十。告訴人先借予丙○○五千萬元，於房屋興建出售後
    扣除等語。II告訴人所提出如附表所示，五千二百萬元之支付對象及取得丙○○
    同額本票號碼。告訴人己○○嗣於八十八年四月提出支付命令聲請狀及本票影本
    十四紙，以持有丙○○所簽發本票，聲請原審法院民事庭核發支付命令及本票裁
    定，經該院分別於八十八年四月二十一日及同年月二十二日以八十八年度票字第
    一０八三號、八十八年度促字第七五七七號裁定准予強制執行及核發支付命令，
    然丙○○於八十八年五月二十四日就上開支付命令提出異議等情，有上開裁定、
    支付命令、本票及聲請狀、聲請異議狀影本附卷可查（偵緝卷第卅四～四七頁）
    。III證人即正造建設公司實際負責人甲○○於八十八年十一月十日調查時供稱：
    「八十三年三月間丙○○向我表示員林『公九』已通過地目變更為住宅  區，其
    以新台幣一億餘元向『公九』地政段六○○─三、六○○─四地號土地詹麗月、
    彭淑華購得該二筆土地，準備辦理市地重劃，因不足七千萬元，邀我出資，共同
    辦理合建，言明房屋蓋好後六四比分屋。我不疑有他，當天就開  具七千萬元支
    票付給詹麗月、彭淑華。之後張某非但未支付該七千萬元利息給我，還以讓渡房
    屋持比向我借錢，迄至八十六年共借一億四千餘萬元。八十五年間因張某始終未
    付給地主詹麗月、彭淑華該二筆土地尾款二千餘萬元，經地主向我反應，我發覺
    有異，在深入瞭解後才知除尾款外，張某尚向詹、彭二人借款二千餘萬元。因我
    已先後支出二億一千萬元，為保障自身權益，只好在徵得地主張某本人之同意下
    ，付出尾款及張某向地主借支共四千餘萬元給地主，由我承受該二筆土地，而於
    八十五年三月間取得該二筆土地所有權。八十五年五月間張某又向『公九』地政
    段五九九及六○○地號地主陳敏雄、林淑枝購買該二筆土地（總價一億四千餘萬
    元），後又因無法付款，地主不願參加自地重劃，造成員林『公九』無法重劃，
    經張某找我購買，因我已投資二億餘元，員林『公九』不能重劃將造成我重大損
    失，無可奈何下，我只好於八十六年四月以同等價格向陳敏雄、林淑枝購買地政
    段五九九及六○○號二筆土地。時因員林『公九』重劃事宜（包括與其他地主洽
    約、行政部門手續等）均由張某進行，在張某要求下我等地主也只好把員林『公
    九』之重劃開發工程委由其辦理，我與張某訂立的條件是重劃完成後，我以抵費
    地之百分之十五作為其辦理開發之代價，也因而張某以這百分之十五之抵費地及
    合建房屋持分比率為交換條件向我借一億四千萬元。迄至八十七年初張某一直未
    依約辦理員林『公九』開發，經我再三要求歸還這一億四千萬元，張某乃避不見
    面，迄今均未歸還與我，．．」「己○○係於八十六年一月卅日在我住處與員林
    丁○○簽訂員林『公十』開發合資案時認識，就我所知丙○○亦以同樣手法向蔡
    某騙取八千萬元」「（提示丙○○與陳敏雄、林淑枝八十五年五月廿七日簽訂之
    不動產預約買賣契約書）（問：你前述於八十六年四月向陳敏雄、林淑枝購買地
    政段五九九及六○○地號土地，為何尚有這份八十五年五月廿七日的契約書？）
    答：（檢視後）這份契約書就是丙○○當初先向陳敏雄、林淑枝購買地政段五九
    九及六○○地號土地，無法付款找我承受後，我再於八十六年四月間與陳、林所
    訂，提示之契約書業已作廢無效」等語，並有丙○○與陳敏雄、林淑枝間不動產
    預約買賣契約書，丙○○與甲○○間房屋及土地買賣契約書（即前開地政段第五
    九八、五九九、六００地號之合建約定）附卷可查，綜合上情，告訴人支付之五
    千二百萬元均係告訴人己○○夫妻與丙○○就「公九」土地之合建案而支付之款
    項，與「公十」之重劃無關，亦與被告無涉。
  (3)至告訴人己○○、周欣憓確於八十五年九月四日至同年十一月十三日，分別將一
    千萬元、二百八十六萬元、五百萬元、一百五十萬元，總計一千九百三十六萬元
    ，陸續匯入被告於合作金庫員林分行帳號0000000000000號帳戶內
    一節，固有存款憑條四紙及該帳戶存提款紀錄一份在卷足憑。然查：
    I匯入被告帳戶之一千九百三十六萬元係前開五千二百萬元之一部等情，迭據告
      訴人供述在卷，而該五千二百萬元均係告訴人己○○夫妻與丙○○就「公九」
      土地之合建案而支付之款項，與被告無涉等情，已見前述。
    II上開金額既係由告訴人匯款轉入，自無庸戊○○之參與，參酌告訴人前開於檢
      察官偵查時所陳「（問：誰叫你匯的？）答：在九月五日丙○○要我們匯的，
      ．．」「（問：調查站筆錄你說公九部分戊○○亦為合夥人，實在否？）答：
      因丙○○說戊○○也有持分，我們才這樣說，實際上戊○○並未與我們接觸」
      「（問：你匯給戊○○的一千九百萬是從五千萬部分匯的？）答：是的，我們
      向法院聲請支付命令都是針對丙○○的」等語及由丙○○一人簽發同面額之本
      票交予告訴人己○○，而非由被告併列為發票人，一千九百三十六萬元純係依
      丙○○之指示而匯入上開帳戶，甚為明確。
    III被告與丙○○間於八十七年十一月二日於彰化縣員林鎮調解委員會成立調解，
      其內容略以：1.依兩者先前於八十六年十月二十三日所訂立之協議書，丙○○
      願支付訴訟費用十五萬元。2.丙○○願依協議書內容，返還向被告所借用上開
      合作金庫員林支庫帳戶存摺，被告則應交還該帳戶餘額四萬八千一百四十八元
      等情。而該協議書內容則略以：被告及丙○○合作共同開發公十市地重劃，
      丙○○允諾先行償還積欠被告岳父江炎轉之七百五十萬元外，另於被告完成公
      十細部計劃向員林鎮公所提出審查申請一個月內出資四千萬元，做為合作開發
      條件，丙○○雖清償上開欠款，但出資部分遲未履行，亦未實際參與公十重劃
      案。丙○○因與告訴人周欣憓間（錦衛公司負責人）合作關係，為受領其給
      付且丙○○因其他債務問題，恐債權人查扣其帳戶及方便被告取償上開江炎轉
      欠款，由被告提供新開立合作金庫員林支庫，帳號000000000000
      0帳戶，供丙○○匯款使用，被告交付存摺及已蓋章之取款單交丙○○。被
      告係以二百萬元之報酬，向告訴人周欣憓借用錦衛公司名義辦理公十重劃案，
      該重劃案相關實務工作及費用支出全部由被告支出。三橋段一０二五地號，
      曾清根土地部分，曾清根因該筆土地設有抵押權無力處理，委請被告承買該筆
      土地應有部分五十四坪，以辦理塗銷抵押權，被告承買該土地價款六百萬元均
      取自前開丙○○積欠江炎轉之金額，辦理移轉登記時，因考量前開借用錦衛公
      司名義辦理重劃及丙○○一再保證，信託登記在周欣憓名義，且「辦理市地重
      劃須細分持分以增加同意人數時，被告得再以自己人參與持分」其權利保障一
      樣等因素，而信託登記周女名下，嗣因丙○○不但未履行出資承諾，且與告訴
      人等因債權債務關係交惡，致使被告土地權利無法確保，告訴人自恃持有公十
      案文書及上開土地登記名義，逼迫被告無償提供公十重劃完成後百分之三十利
      益等情，有上開調解書及協議書等影本附偵查卷可考。
    Ⅳ前項調解書及協議書內容中：公十重劃案部分，實際由被告執行等情，核與
      告訴人之指訴、證人賴炳煌、石柳、劉萬枝（此三人為重劃區地主）、羅榮鑫
      、丁○○分別於調查局及偵查時所證情節相符。被告係於八十五年九月四日
      開設上開帳戶，而該帳戶於八十七年十一月九日因提領全部存款而結清，此有
      存摺影本及合作金庫員林支庫檢送之存提記錄在卷可稽，依該存摺所載，八十
      六年四月十四日提領一百五十萬元後之餘額為四萬八千一百四十八元，以後雖
      有利息之存入，但未登簿，而係於八十七年十一月九日結清時始一次登簿，故
      丙○○於同月二日與被告在員林鎮調解委員會調解時，依協議書約定，認存款
      餘額為四萬八千一百四十八元，並因之記載在調解書第二段內，足以證明調解
      內容之真正。證人曾清根於原審法院九十一年十二月二十日調查時證稱：伊
      因積欠債務，所有上開土地因設定有抵押權且參與重劃，因此將土地出售予被
      告，買賣交易過程中，就買賣金額之約定及價金交付等，均係由被告為之，伊
      不記得是否與告訴人談過話，土地買賣契約書之簽名及印章確係伊所有，未注
      意何以契約書買受人係告訴人名義等語，就出售過程亦與協議書之記載相符。
      告訴人所匯之一千九百三十六萬元，依被告所陳，丙○○於八十五年九月六
      日自該帳戶內提領四百八十萬元（金額由被告填載），並將其中四百萬元匯至
      台中三信中正分社陳敏雄帳戶內，以支付丙○○向陳敏雄購買土地應支付之款
      項。丙○○於同月十三日又請被告填具二張面額各為五十萬元之取款條，並於
      同日由丙○○領取且存入張詹麗花在員林支庫第一六九九二號帳戶內。同月八
      日，丙○○又開立三百五十萬元之取款條，且將其中二百五十萬元匯至中國商
      銀北台中分行陳敏雄第五七八八三號帳戶內。同年十一月十三日，丙○○請被
      告開立一百五十萬元之取款憑條，請合庫開立第0000000號之台支，但
      丙○○交由何人提示，被告無法查考。八十六年二月三日，丙○○親自開立一
      千三百萬元、一百五十萬元、四百萬元之取款憑條（見合庫九十一年十一月廿
      一日函附件），其中一千三百萬元部分，請合庫開立第0000000號、0
      000000號、0000000號、0000000號，面額分別為二百萬
      元、五百萬元、三百萬元、三百萬元之台支，其中第0000000號由丙○○之子張桂輔提領，第0000000號由丙○○之妻弟梁朝榕提領、第00
      00000號及第0000000號則由合庫第五二四一一一號帳戶提示，一
      百五十萬元則由丙○○匯至台灣企銀永康分行己○○之堂弟蔡和成第五二八七
      九號帳戶內。八十六年二月十四日，丙○○請被告填具卅萬元之取款憑條，請
      合庫開立第0000000號台支交由薛文鈞提示。八十六年三月廿五日及廿
      六日，由丙○○填具各一百萬元之取款憑條，並由其匯至中國農民銀行台中分
      行第一一○二○－七號黃詩汎帳戶內。丙○○另於八十六年三月十三日、三月
      廿八日、四月七日分別填具七十萬元、五十萬元、五十萬元之取款憑條並領取
      現金等情，並據其提出上開相關取款憑條影本、收入傳票影本、匯款單影本、
      台支影本、匯款申請者影本共三十紙為證，形式上觀之，該影本之記載與所辯
      內容並無扞格之處。是協議書所載，丙○○借用被告帳戶一節，亦有所據，益
      見各該款項確係告訴人夫妻與丙○○間之合資及借貸，與被告無涉。
  (二)無積極證據證明告訴人等交付之三千萬元部分，係因被告施用詐術致陷於錯誤所
    致
  (1)證人丁○○於八十九年四月八日調查時證稱：「八十五年間周欣憓與丙○○合作
    從事員林鎮原『公十』之市地自辦重劃及房屋興建，我是在同業甲○○介紹下，
    於八十六年元月卅日委請員林鎮代書高豐祥在甲○○家中與周欣憓簽訂土地合建
    契約，條件為先由我提供新台幣三千萬元給周欣憓作為周欣憓土地合建保證金，
    言明『公十』完成重劃後，由周欣憓提供所取得抵費地七百五十坪、我出資興建
    房屋，合建後周欣憓取得其中百分之六十、我取得其中百分之四十的房屋，合建
    保證金周欣憓應於建築執照取得後十個月內償還給我」「我與周欣憓簽訂前述土
    地合建契約時，丙○○及戊○○均在場，當時丙○○、周欣憓二人表示彼此係股
    東關係。契約上周欣憓之錦衛建設公司為甲方、我為乙方，丙○○為甲方連帶保
    證人，戊○○部分丙○○當時表示係其合夥人，有關『公十』之市地自辦重劃工
    作周欣憓委由丙○○辦理，實際工作則由戊○○在執行。簽約當時我應周欣憓、
    丙○○要求立刻開立台灣銀行員林分行支票面額一百萬元及二千九百萬元各乙張
    （支票號碼ＰＱ0000000、ＰＱ0000000）交付周欣憓，周某再當
    面交付給丙○○收執，當時周欣憓及丙○○聲稱該筆款項將用在辦理『公十』市
    地自辦重劃所需費用上」「簽約後，『公十』市地自辦重劃雖有在進行，惟進行
    進度很慢，約在一年後，我由甲○○口中知悉丙○○利用市地自辦重劃不斷在外
    騙錢，我乃心生警覺而向張某查詢辦理重劃之進度時，張某都虛應我正在辦理中
    ，要我放心。此期間就我所知『公十』市地自辦重劃事宜一直都是戊○○在處理
    ，八十八年初丙○○突然失蹤避不出面後，我向戊○○查詢，戊○○向我表示，
    他並不知道丙○○去向，丙○○也從未交付任何費用給他」「就我所知丙○○以
    邀請甲○○投資員林鎮『公十』市地自辦重劃，迄今詐騙甲○○好幾千萬元，周
    欣憓也因投資員林鎮『公九』、『公十』自辦市地重劃，被丙○○騙取五千萬元
    ，張某以同樣手法邀我投資『公十』之三千萬元，應該也是蓄意對我所行之詐騙
」等語。再於本院調查時，除肯認上開供述內容實在外，另證稱：伊係因丙○○
    急須資金周轉完成重劃，在甲○○介紹下與丙○○談公十重劃投資案，前後半年
    時間，由伊提供三千萬元，丙○○則於重劃完成後，以七百五十坪之土地與伊合
    建，並返還三千萬元，並有利息之約定，其性質類似保證。過程中丙○○並帶同
    告訴人告訴人夫婦與伊認識，並表示，其同時辦理公九及公十重劃案，告訴人夫
    婦亦投資五千萬元在公九重劃案，公十部分則以借用錦衛公司名義進行，伊即要
    求告訴人夫婦出來簽約。伊認為實際上係丙○○主導，因此將三千萬元之支票交
    付告訴人夫婦，告訴人夫婦再當場交付丙○○，錢由丙○○拿走。當時丙○○在
    告訴人夫婦在場之情形下，曾告訴伊，公十重劃案，錦衛公司係被借牌，費用為
    二百萬元，告訴人夫婦亦曾向伊表示，他們投資公九重劃案五千萬元。伊一直以
    為公十重劃案係丙○○在主導，但因係以錦衛公司名義與地主簽約，因此伊才與
    告訴人周欣憓簽約，在伊認知上，告訴人是借牌（錦衛公司）給丙○○，被丙○○騙了五千萬元，伊之三千萬元部分亦為丙○○所騙，而非被告，因此未向告訴
    人夫婦提出訴訟，伊還是希望丙○○出面解決等語。
  (2)參酌卷附：I八十六年一月三十日錦衛公司與丁○○之土地合建契約書影本，由
    丙○○擔任錦衛公司連帶保證人。II台灣土地銀行員林分行支票面額一百萬元及
    二千九百萬元影本各乙張（支票號碼ＰＱ0000000、ＰＱ○四三○五六）
    III收據影本一紙，載明：「茲收到合建保證金新台幣三千萬元整」，收款人為錦
    衛公司，簽收人為丙○○。Ⅳ丙○○書立之切結書，載明：丁○○提供之三千萬
    元，「作為錦衛公司之押金」「其利息立切結書人願自民國八十六年一月三一日
    計算利息」等語綜合觀之，證人張樁堂上開證詞應與事實相符，是亦無證據證明
    被告以詐術騙取前開三千萬元，不得僅因丙○○將其中二千四百萬元存入其向被
    告借得之上開帳戶內，即指被告有參與詐欺行為。
  (三)難以被告嗣將「公十」重劃案之名義人由錦衛公司改為統南公司，而認其涉有本
    件犯行
  (1)依卷附重劃契約書所載，「公十」重劃案，係於八十五年六月九日與各地主簽訂
    ，依合約第四條第二款之約定，其有效期間為十八個月，期限自簽訂契約之日起
    算，期限屆滿若仍未取得重劃機關核准之重劃計畫書，則本項契約自動失效，亦
    即有效期間至八十六年十二月九日止。而告訴人即錦衛公司負責人周欣憓委託吳
    啟勳律師於八十六年九月六日以嘉義郵局第八四一七號存證信函對丙○○、戊○○表明：「於文到後不得使用所持有本公司（印章）為任何行為」之意旨，有該
    存證信函附卷可憑，亦即自丙○○、戊○○收存該存證信函後，不得再以錦衛公
    司名義與「公十」之地主為任何法律行為。
  (2)參酌：I證人即重劃區內地主賴炳煌在偵查中證稱：「約定契約在十八個月內如
    未辦成就失效，後來都是戊○○在期限前一個月來找我，說可能不能限期通過，
    且錦衛名義不給他用了，也不再合作了，他自己要成立一建設公司來辦，因為當
    出協調會就說全部事情就交給戊○○配合，所以我們也不疑有他」等語。II統南
    公司係於八十六年十月十四日向省建設廳申請設立登記，自八十七年四月一日起
    至八十八年三月卅一日止，自八十九年七月一日起至九十一年六月卅日止，均處
    於停業狀態，此有經濟部中部辦公室九十一年九月十一日之函文及其附件在卷可
    稽，足證統南公司除辦理公十重劃案外，未有其他營業行為，更係於被告於八十
    六年九月接獲告訴人所委託律師發送之存證信函後始設立。綜合上述，已足證明
    重劃名義人之變更，確係錦衛公司已撤回代理權之授與所致，亦難以此認定被告
    有詐欺犯行。
四、綜上所述，本件公訴人所憑之證據，無論直接或間接證據，均尚未達於一般之人
    均可得確信，而無合理之懷疑存在之程度，本院亦查無其他確切証據，足以証明
    被告確應負本件罪責，被告之犯行尚屬不能証明。原審未詳細審酌上情，致對被
    告為科刑之判決，自有未洽。被告上訴意旨，否認犯罪，並據以指摘原審判決不
    當，係屬有理由，應由本院將原審判決撤銷改判。而按本件被告之犯行不能証明
    ，自應由本院為被告無罪之諭知。
五、據上論結，應依刑事訴訟法第三百六十九條第一項前段、第三百六十四條、第三
    百零一條第一項，判決如主文。
本案經檢察官乙○○到庭執行職務。
中      華      民      國     九十三     年     四      月     七      日
                                   臺灣高等法院臺中分院刑事第四庭
                                         審判長法  官  洪  耀  宗
                                               法　官  江  德  千
                                               法  官  劉  登  俊
右正本證明與原本無異。
不得上訴。
                           書記官  鄧　智　惠
中     華     民     國     九十三     年      四      月      八       日
                                                              　　　　　Ｆ
附表：
己○○、周欣憓所提出其支付丙○○或其指定之人付款明細一覽表：
┌─┬───┬──────┬───┬────┬───┬───────┐
│編│日  期│付 款 方 式 │金  額│本票號碼│支付對│備          註│
│號│      │            │      │        │象    │              │
├─┼───┼──────┼───┼────┼───┼───────┤
│１│850421│現金        │300萬 │084832  │丙○○│本票金額300萬 │
│  │      │            │      │        │      │元            │
├─┼───┼──────┼───┼────┼───┼───────┤
│２│850428│現金        │200萬 │084832  │丙○○│本票金額200萬 │
│  │      │            │      │        │      │元            │
├─┼───┼──────┼───┼────┼───┼───────┤
│３│850530│支票台灣中小│348.5 │084833  │楊瓊霞│本票金額1394萬│
│  │（下同│企銀永康分行│萬    │（下同）│      │元            │
│  │）    │AP0000000   │      │        │      │              │
├─┼───┼──────┼───┼────┼───┼───────┤
│４│      │AP0000000   │348.5 │        │楊瓊霞│同右          │
│  │      │            │萬    │        │      │              │
├─┼───┼──────┼───┼────┼───┼───────┤
│５│      │AP0000000   │448.51│        │陳敏雄│同右          │
│  │      │            │43萬  │        │      │              │
├─┼───┼──────┼───┼────┼───┼───────┤
│６│      │AP0000000   │248.48│        │黃宇光│同右          │
│  │      │            │57萬  │        │      │              │
├─┼───┼──────┼───┼────┼───┼───────┤
│７│850605│現金        │200萬 │084834  │丙○○│本票金額200萬 │
│  │      │            │      │        │   │元            │
├─┼───┼──────┼───┼────┼───┼───────┤
│８│850618│現金        │200萬 │084835  │丙○○│本票金額200萬 │
│  │      │            │      │        │      │元            │
├─┼───┼──────┼───┼────┼───┼───────┤
│９│850725│現金        │200萬 │084836  │丙○○│本票金額200萬 │
│  │      │            │      │        │      │元            │
├─┼───┼──────┼───┼────┼───┼───────┤
│１０│850824│現金        │100萬 │084837  │丙○○│本票金額100萬 │
│  │      │            │      │        │      │元            │
├─┼───┼──────┼───┼────┼───┼───────┤
││850904│合庫匯款    │1000萬│084838  │戊○○│本票金額1000萬│
│  │      │            │元    │        │      │元            │
├─┼───┼──────┼───┼────┼───┼───────┤
││850903│合庫西台南支│20萬  │084840  │曾清根│本票金額20萬元│
│  │      │票號碼530268│      │        │      │              │
│  │      │3           │      │        │      │              │
├─┼───┼──────┼───┼────┼───┼───────┤
││850920│合庫匯款    │286萬 │084839  │戊○○│本票金額286萬 │
│  │      │            │      │        │      │元            │
├─┼───┼──────┼───┼────┼───┼───────┤
││851008│合庫匯款    │500萬 │084841  │戊○○│本票金額500萬 │
│  │      │            │      │        │      │元            │
├─┼───┼──────┼───┼────┼───┼───────┤
││851021│現金        │450萬 │084842  │丙○○│本票金額450萬 │
│  │      │            │      │        │      │元            │
├─┼───┼──────┼───┼────┼───┼───────┤
││851113│合庫匯款    │150萬 │084842  │戊○○│本票金額150萬 │
│  │      │            │      │        │      │元            │
├─┼───┼──────┼───┼────┼───┼───────┤
││851231│華南匯款    │200萬 │084843  │丙○○│本票金額200萬 │
│  │      │            │      │        │      │元            │
└─┴───┴──────┴───┴────┴───┴───────┘
                                                              　　　 Ｆ
